臺灣高雄地方法院民事判決　　九十年度訴字第二六○一號
　　原　　　告　甲○○
　　訴訟代理人　丙○○○
　　　　　　　　乙○○
　　被　　　告　丁○○○
右當事人間請求返還價金等事件，本院判決如左：
    主    文
原告之訴及假執行之聲請均駁回。
訴訟費用由原告負擔。
    事　　實
甲、原告方面：
　一、聲明：
    (一)被告應給付原告新台幣（下同）七十六萬元，及自民國八十九年十月十二日起
      至清償日止，按年息百分之五計算之利息；暨返還王正禮於八十九年九月二十
      二日簽發，面額二百五十萬元之本票（下簡稱：系爭本票）壹張。
    (二)願供擔保請准為假執行之宣告。
    (三)確認被告持有之上開本票債權不存在。
  二、陳述：
　　(一)緣被告於八十九年九月二十二日與原告之兄王正禮簽立不動產買賣契約，雙方
      約定由原告以三百二十六萬元之價格買受被告所有坐落高雄市○○區○○段一
      小段地號一一九六、一一九六之一、之六及之九土地，暨同地段建號一五０七
      號建物即門牌號碼高雄市○○區○○街八十五號（以下簡稱：系爭房地），原
      告隨即依約分三次給付被告買賣價金共計七十六萬元，被告並交付系爭房地供
      原告使用，然被告遲未辦理過戶，原告乃於九十年八月初至地政事務所查詢上
      開不動產登記異動情形，始發現該不動產已於八十九年十月五日由被告出售與
      訴外人楊懷進，並已完成登記。是被告顯然違反雙方不動產買賣契約第五條之
      約定，且買賣契約應為雙方行為，而本件契約訂定人只有被告單方，難謂契約
      有效成立，該買賣契約無效且已移轉登記予第三人楊懷進，原告自得依不當得
      利請求被告返還原告給付之價金七十六萬元，及供擔保之面額二百五十萬元之
      本票一紙。如認買賣契約有效，原告亦得以被告一屋二賣給付不能，解除買賣
      契約，並依不當得利規定訴請判決如訴之聲明所示。
    (二)又被告持有系爭本票，原告有受本票裁定強制執行之危險，爰追加確認被告持
      有之系爭本票債權不存在。
  三、對被告抗辯之陳述：
  　(一)兩造簽訂買賣契約時，雙方均有委請代書到場，因有二位代書，故經雙方協調，
      由原告帶來的代書黃文良給被告之代書陳佳枝二千元，而沿用陳佳枝製作之系
      爭契約，黃文良則承辦後續移轉登記，故黃文良係經雙方同意辦理移轉登記事
      宜，為雙方代理人，並非只代理買方之原告。
    (二)又系爭買賣契約並未經兩造書面授權，是買賣契約應屬無效，原告自得請求被
      告返還已給付之七十六萬元價金及系爭本票。倘認契約有效，則黃文良擅自移
      轉房地登記予楊懷進之行為，雖是無權處分，惟黃文良於九十年四月間給付被
      告二百五十萬元支票，並提供擔保設定抵押四百萬元予被告，此表示被告在九
      十年四月前即已知悉黃文良將系爭房地移轉予楊懷進之事，其接受黃文良支票
      ，即是承認黃文良對系爭房地之處分行為，則黃文良將系爭房地移轉登記予楊
      懷進之行為即自始有效。縱上開支票於九十年七月跳票，也只是黃文良對被告
      應負債務不履行責任。故被告一屋二賣，原告自得請求返還價金及本票。至原
      告於九十年八月二日始知悉系爭房地移轉登記第三人之事，其後八月六日，黃
      文良雖給原告支票二紙（金額分別為二十六萬及五十萬元），二十六萬元支票
      雖兌現，充其量不過是被告可請求返還之價金扣除二十六萬元而已，要非原告
      同意系爭房地移轉登記予楊懷進，原告並非所有權人無權同意，被告辯稱二百
      五十萬元是黃文良對其賠償，足證被告同意接受黃文良賠償，而承認黃文良將
      系爭房地移轉登記給楊懷進，否則，被告既可向黃文良請求二百五十萬元，又
      再向原告要尾款二百五十萬元，豈非雙重得利。
    (三)本件增值稅是被告親自繳納，該增值稅單載明納稅義務人即被告及承買人即第
      三人楊懷進，該稅單有異，被告能注意而阻卻系爭不動產被移轉於第三人楊懷
      進卻不注意，伊若不是故意也有疏忽，致系爭不動產已陷於給付不能或不完全
      給付，依民法第二百二十六條及二百五十六條規定，原告自得請求解除買賣契
      約，並要求被告賠償原告損失及回復原狀。況系爭房地現又有設定抵押權四百
      萬元予訴外人李江寅，依民法買賣權利瑕疵擔保規定，原告也得主張解除買賣
      契約，請求被告賠償損失。
    (四)被告執有原告交付之系爭本票，係兩造為約定作為將來履行買賣價金尾款之用
      而附停止條件，現被告未能移轉登記所有權予原告，付款條件尚未成就，被告
      應將已收受之七十六萬元價金及系爭本票返還原告。
  四、證據：提出不動產買賣契約書、交款明細表、不動產異動單及存證信函、被告
      之戶籍謄本等為證。
乙、被告方面：
  一、聲明：如主文所示，及陳明如受不利判決願供擔保請准宣告假執行。
  二、陳述：
    (一)兩造固於八十九年九月二十二日就被告所有之系爭房地成立買賣契約，原告亦
      依約交付買賣價金七十六萬元及系爭本票一紙，被告並將房地交付原告使用。
      惟本件兩造簽約時，被告本係委由陳姓代書處理買賣事宜，並擬委託該代書辦
      理過戶手續，然因原告與代書吳翠玉、黃文良熟識，堅持本件買賣過戶手續由
      吳、黃二人辦理，被告無奈勉為同意，簽約後，被告隨即依原告之意將系爭房
      屋之所有權狀及過戶所需證件，交予代書黃文良，被告隨即並將印鑑章交黃、
      吳二人用印後，旋將系爭房地移轉登記為訴外人楊懷進所有，查依買賣契約第
      六條之約定，系爭房地之登記名義人由原告指定，本件辦理所有權移轉登記之
      土地代書吳翠玉、黃文良既係由原告所選任，則系爭房地登記為楊懷進所有，
      吳、黃二人應係受原告之指示而辦理無疑。本件被告將房地交付予原告占有使
      用，登記名義人楊懷進則將住所地遷入系爭建物，如被告有一屋二賣之情形，
      楊懷進豈有不向被告請求交屋之理，楊懷進如非係原告所指定之登記名義人，
      楊懷進豈有不向原告請求遷讓，任由原告使用系爭建物，楊懷進更無將戶籍遷
      入之理。足見系爭房地登記為楊懷進名義，係原告指示代書辦理所致，被告並
      無違約之可言，原告之請求為無理由。
    (二)被告於案發後收受黃文良交付之二百五十萬元支票，及四百萬元之抵押權設定
      擔保，僅屬事後賠償問題，並無所謂承認黃文良之無權處分行為，否則不會對
      黃文良提出偽造文書刑事告訴，況且黃文良並非以出賣人之地位處理事務，亦
      與無權處分無涉。
  三、證據：提出土地及建物登記謄本及買賣契約書、楊懷進之戶籍謄本等為證，並
      聲請本院函查合作金庫前鎮支庫調閱林金花存款帳戶往來明細，及傳訊證人林
      金花。
丙、本院依職權函查高雄市政府前鎮地政事務所調取系爭房地所有權移轉登記案件資
    料，傳訊證人黃文良、吳翠玉、楊懷進及李江寅，並調閱台灣高雄地方檢察署九
    十一年度偵字第五七七二號楊懷進、吳翠玉及黃文良等三人涉犯背信罪嫌之偵查
    案卷及本院九十年度訴字第二四五六號塗銷所有權移轉登記事件全卷。
    理　　由
一、按「訴狀送達後，原告不得將原訴變更或追加他訴」；又按「確認法律關係成立
    或不成立之訴，非原告有即受確認判決之法律上利益者，不得提起之；確認證書
    真偽或為法律關係基礎事實存否之訴，亦同」、「前項確認法律關係基礎事實存
    否之訴，以原告不能提起他訴訟者為限」，民事訴訟法第二百五十五條第一項第
    二款及第二百四十七條第一項、第二項分別定有明文。而「民事訴訟法第二百四
    十七條所謂即受確認判決之法律上利益，須因法律關係存否不明確，致原告在私
    法上之地位有受侵害之危險，而此項危險得以對於被告之確認判決除去之者，始
    為存在」，最高法院二十七年上字第三一六號著有判例可稽。本件原告主張被告
    持有系爭二百五十萬元之本票，伊對該本票並無清償義務，為被告所否認，被告
    可能會持上開本票聲請本票裁定或交付第三人行使票據權利，是原告為避免遭強
    制執行之危險，除原起訴請求被告應返還系爭本票外，嗣於本院九十年十一月二
    十七日言詞辯論期日，以被告聲稱將移轉系爭本票予第三人，原告有被求償之危
    險而追加確認系爭本票債權不存在之訴，然未經被告同意，且原告原起訴請求被
    告返還系爭本票（給付之訴）之判決效力即已含有確認被告對系爭本票之債權不
    存在（確認之訴）之效力，再者，原告並非系爭本票之發票人（發票人為王正禮
    即原告之兄）或是票據債務人，揆諸前開說明，原告追加之訴訴請確認該本票債
    權債務關係不存在，即難認有即受確認判決之法律上利益，自不應准許，應予駁
    回，合先敘明。
二、原告起訴主張：被告與原告簽立不動產買賣契約，雙方約定以三百二十六萬元之
    價格買受被告所有之系爭房地，原告隨即依約分三次給付被告七十六萬元，然被
    告遲未辦理過戶，原告乃於九十年八月初至地政事務所查詢，始發現系爭房地已
    於八十九年十月五日由被告出售與訴外人楊懷進，並已完成登記。是被告違反買
    賣契約之給付義務，事後共同代理雙方之代書黃文良，並交付二百五十萬元支票
    及提供四百萬元抵押權供被告設定擔保，是堪認被告已承認黃文良之無權處分行
    為，被告一屋二賣無法履行移轉系爭房地所有權登記予原告之義務，原告自得解
    除契約及依不當得利規定，訴請被告返還原告已給付之七十六萬元價金，及自八
    十九年十月十二日（被告最後一次收受價金之日）起至清償日止，按年息百分之
    五計算之利息，暨返還供擔保之系爭本票壹張。
三、被告則以：兩造簽約時，被告本係委由陳姓代書處理買賣事宜，並擬委託該代書
    辦理過戶手續，然因原告與代書吳翠玉、黃文良熟識，堅持本件買賣過戶手續由
    吳黃二人辦理，被告無奈勉為同意，簽約後，被告隨即依原告之意將系爭房屋之
    所有權狀及過戶所需證件，交予代書黃文良，被告隨即並將印鑑章交黃、吳二人
    用印後，旋將系爭房地移轉登記為訴外人楊懷進所有，查依買賣契約第六條之約
    定，系爭房地之登記名義人由原告指定，本件辦理所有權移轉登記之土地代書吳
    翠玉、黃文良既係由原告所選任，則系爭房地登記為楊懷進所有，吳、黃二人應
    係受原告之指示而辦理無疑，被告並無違約之可言，被告事後收受黃文良交付之
    支票及抵押權，僅屬賠償問題，並非承認黃文良所為行為，原告之請求為無理由
    等語，資為抗辯。
四、兩造不爭執之事實：
  (一)兩造於八十九年九月二十二日就被告所有之系爭房地簽訂不動產買賣契約書，原
    告即買受人由原告之兄王正禮代理簽約，雙方約定買賣價金為三百二十六萬元，
    迄八十九年十月十二日止，原告已分三期給付七十六萬元予被告，並交付王正禮
    簽發之系爭本票予原告。被告已將系爭房地交予原告使用，該房地之移轉登記過
    戶事宜均委由代書吳翠玉、黃文良代為辦理，系爭房地於八十九年十月五日以買
    賣為移轉登記原因，登記予訴外人楊懷進名下，並設定本金四百萬元之抵押權登
    記予訴外人李江寅，楊懷進並將其戶籍遷入於系爭房屋之內，此經證人陳雅雄到
    庭證述屬實（見本院九十一年二月七日言詞辯論筆錄），並經本院調閱台灣高雄
    地方檢察署九十一年度偵字第五七七二號楊懷進、吳翠玉及黃文良等三人涉犯背
    信罪嫌之偵查案卷及本院九十年度訴字第二四五六號塗銷所有權移轉登記事件全
    卷核閱屬實，復有買賣契約書、高雄市政府地政處前鎮地政事務所九十年十一月
    十九日高市地鎮三字第０九七一九號函送之系爭房地所有權登記案件影本、及系
    爭土地暨建物登記謄本及楊懷進之戶籍謄本附卷可稽。
  (二)黃文良於九十年七月間交付被告發票人林金花、面額二百五十萬元、付款人為台
    灣省合作金庫前鎮支庫支票一紙，及交付原告發票人文三企業社陳榮圳、面額五
    十萬元、付款人高雄區中小企業銀行林園分行支票一紙，均因存款不足而遭退票
    未獲兌現，有該二紙支票在卷可佐。
五、是本件兩造爭執者乃：系爭買賣契約是否有效成立？及原告是否得主張被告給付
    不能而解除買賣契約，依不當得利規定訴請返還已付價金及系爭本票？經查：
 （一）兩造間之買賣契約已經有效成立：
   (一)按當事人互相表示意思一致者，無論其為明示或默示，契約即為成立。民法第
     一百五十三條第一項定有明文。又買賣契約以價金及標的物為其要素，價金及
     標的物屬於買賣契約之必要之點，當事人對此必要之點意思表示一致，契約即
     為成立。
   (二)查兩造簽訂之買賣契約對於買賣標的之系爭房地及買賣價金之意思表示均已達
     成合意，原告並已陸續給付三期價金共計七十六萬元，及交付系爭二百五十萬
     元之本票，為兩造不爭執，並有不動產買賣契約書附卷可稽，揆諸前開說明，
     兩造間之買賣契約即為有效成立。至原告之代理人王正禮雖簽名於出賣人之代
     理人處，然此應係誤填契約欄位，當然不影響買賣契約成立之效力，是原告主
     張本件兩造簽訂之買賣契約因原告代理人王正禮簽約當時係簽名於出賣人代理
     人之處，而認該買賣契約欠缺買受人，僅為單方行為，因此買賣契約自尚未成
     立或無效云云，自非可採。
（二）原告得否主張被告未移轉系爭房地所有權登記予原告為給付不能，而主張解除
      買賣契約？
   (一)按買賣標的物之利益及危險，自交付時起，均由買受人承受負擔。民法第三百
     七十三條定有明文。又按不動產買賣契約成立後，其危險負擔，依民法第三百
     七十三條之規定，概自標的物交付時起，移轉買受人，至買受人已否取得物之
     所有權，在所不問。最高法院三十三年上字第六０四號及四十七年台上字第一
     六五五號判例意旨可資參照。
   (二)本件被告所有之系爭房地出售原告，並已交付原告使用之，被告且將相關之所
     有權狀及印鑑證明文件等均交付代書辦理過戶，嗣因代理雙方辦理系爭房地所
     有權移轉登記事宜之代書黃文良、吳翠玉等人未經兩造同意擅自將系爭房地所
     有權登記予第三人楊懷進，並設定抵押權與李江寅，黃文良、吳翠玉及楊懷進
     等人並經原告向台灣高雄地方檢察署提出背信告訴，經檢察官偵查中，已如前
     述，是系爭房地因遭黃文良擅自移轉登記于第三人楊懷進名下，致原告未能取
     得所有權之移轉登記，自難認有何可歸責於被告即出賣人之事由存在，況依兩
     造買賣契約第六條約定：「本件產權移轉登記，取得權利人若由買方自行指定
     ，須與買方共同負連帶債務之清償責任，並於指定後不得再變更為他人，雙方
     並同意依照立約時之土地公告現值及房屋核定現值向稅捐機關申報移轉課稅，
     並於簽定本買賣契約書後賣方將所有權狀正本，交由代書人或買方保管，買賣
     雙方並委任授權代書人為辦理本件不動產所有權移轉登記之代理人，並同意其
     自由指定複代理人來辦理」之內容觀之，益證代書黃文良及吳翠玉乃同為兩造
     之代理人，而非僅為原告或被告一方之代理人，又契約中既然已經約定買方之
     原告得自由指定登記名義人，是被告自無權干涉為何黃文良將系爭房地所有權
     移轉登記名義人為楊懷進一事，因此，原告陳稱被告繳納土地增值稅時即明知
     納稅義務人為楊懷進而非原告，卻未加注意，顯然有故意或過失而給付不能云
     云，即不可採。
   (三)再者，被告縱事後收受黃文良交付之系爭支票（並未兌現），然參以原告亦曾
     收受黃文良交付之支票（亦未兌現），則探求當事人之真意及審諸經驗法則，
     此自應屬求償之另一問題，尚難認被告有何承認黃文良未經許可擅自移轉所有
     權登記予楊懷進之情事，因此，原告主張被告因一屋二賣而給付不能，原告自
     得解除買賣契約云云，亦無足取。
   (四)本件買賣標的物之房地既已交付買受人即原告使用，則揆諸前開說明，該房地
     之利益及危險，自交付時起，均由買受人承擔。準此，原告主張應由被告另向
     代書黃文良請求債務不履行之損害賠償云云，亦無可採。
   (五)末查，依兩造買賣契約第八條之五約定：「買方於八十九年九月二十二日同時
     由新所有權人開立本票，到期金額新台幣：貳佰伍拾萬元正交予賣方保管待尾
     款全部付清時，再交還予買方」等內容觀之，足見原告交付被告之系爭本票係
     用於擔保買受人即原告之買賣價金尾款如期清償，須俟原告清償全部買賣價金
     後，被告始負有返還之義務。現原告僅給付部分價金七十六萬，買賣價金迄未
     全部清償完畢，兩造間之買賣契約仍有效存在，是原告依不當得利規定訴請被
     告返還已付之價金七十六萬元，及系爭本票，均屬無據，不應准許。
六、綜上所述，被告交付系爭房地予原告，並依約將辦理所有權移轉登記之相關權狀
    及印鑑等文件交予雙方代理之代書黃文良履行移轉義務，然黃文良擅將系爭房地
    之所有權移轉登記予第三人楊懷進，致原告未能取得系爭房地之所有權，該給付
    不能之情形，自非可歸責與被告，被告既已將該房地交付原告，則危險負擔即移
    轉於原告，原告即不得解除兩造間之買賣契約，被告受領系爭七十六萬元價金及
    二百五十萬元本票，係基於買賣關係而來，亦非無法律上原因受有利益，從而，
    原告訴請被告應給付七十六萬元，及自受領最後一筆買賣價金之日即八十九年十
    月十二日起至清償日止，按年息百分之五計算之利息，暨返還系爭本票，即無理
    由，不應准許，應予駁回，原告之訴既因敗訴駁回，則其假執行之聲請，即失所
    依附，應併予駁回。
七、本件事證已臻明確，兩造其餘攻擊防禦方法，經審酌認對本判決結果均不生影響
    ，爰不另一一論駁，併此敘明。
八、據上結論：本件原告之訴為無理由，應依民事訴訟法第七十八條，判決如主文。
中　　　華　　　民　　　國　　九十一　　年　　　八　　　月　　十六　　　日
                              臺灣高雄地方法院民事第二庭
~B法　　　官　蘇姿月
右為正本係照原本作成。
如不服本判決，應於送達後廿日內，向本院提出上訴狀並表明上訴理由，如於本
判決宣示後送達前提起上訴者，應於判決送達後十日內補提上訴理由書（須附繕本）。
中　　　華　　　民　　　國　　九十一　　年　　　八　　　月　　十六　　　日
~B法院書記官　歐文政
